【裁判字號】    98,訴,726
【裁判日期】    980909
【裁判案由】    偽造文書等
【裁判全文】
臺灣板橋地方法院刑事判決               98年度訴字第726號
公  訴  人  臺灣板橋地方法院檢察署檢察官
被      告  甲○○
選任辯護人  陳殷朔律師
上列被告因偽造文書等案件，經檢察官提起公訴（97年度偵字第
33373 號），本院判決如下：
    主  文
甲○○無罪。
    理  由
一、公訴意旨略以：被告甲○○與告訴人丙○○（原名乙○○○
    ）為夫妻關係，被告為臺北縣帆布加工職業工會（下稱帆布
    工會）之常務理事，被告基於行使偽造私文書之概括犯意，
    於民國94年8 月間某日，未經告訴人之授權，私自拿取告訴
    人所有之華南商業銀行南永和分行（下稱華南銀行南永和分
    行）帳戶（帳號000000000000號）存摺、印章及身分證，向
    不知情之帆布工會會計王盈旋，佯稱告訴人欲辦理勞工保險
    老年給付，告知王盈旋代為填寫申請書，並交付上開存摺及
    告訴人身分證影本予王盈旋，王盈旋旋即依被告之指示，填
    寫丙○○之「勞工保險老年給付申請書暨給付收據」（下稱
    老年給付申請書），將告訴人業於94年8 月16日退職之事項
    ，登載於上開老年給付申請書上，持向勞工保險局申請告訴
    人之老年給付，使勞工保險局承辦人員因此陷於錯誤，於同
    月29日，據以核發新臺幣（下同）1,722,000 元之老年給付
    金，並匯至告訴人上開華南銀行南永和分行帳戶，足以生損
    害於勞工保險局對於核發老年給付金之正確性。被告再於94
    年9 月9 日，基於詐欺取財並承上開行使偽造私文書之犯意
    ，前往華南銀行南永和分行，訛以告訴人之名義並填寫金額
    於取款條且蓋用乙○○○之印章，再將取款條連同存摺交與
    不知情之承辦人員，致承辦人員陷於錯誤，以為係告訴人所
    授權提款而交付被告所提領之172 萬元，此足以生損害於告
    訴人及華南銀行南永和分行，因認被告涉犯刑法第216 條、
    第210 條之行使偽造私文書罪嫌、同法第339 條第1 項詐欺
    取財罪嫌等語。
二、按犯罪事實應依證據認定之，無證據不得認定犯罪事實；又
    不能證明被告犯罪者，即應諭知無罪之判決，刑事訴訟法第
    154 條第2 項、第301 條第1 項分別定有明文。再按犯罪事
    實之認定，應憑真實之證據，倘證據是否真實尚欠明確，自
    難以擬制推測之方法，為其判斷之基礎；而認定犯罪事實之
    證據係指足以認定被告確有犯罪行為之積極證據而言，該項
    證據自須適合於被告犯罪事實之認定，始得採為斷罪資料（
    最高法院29年上字第3105號、53年台上字第656 號判例意旨
    參照）。復依刑事訴訟法第161 條第1 項規定，檢察官就被
    告犯罪事實，應負舉證責任，並指出證明之方法。因此，檢
    察官對於起訴之犯罪事實，應負提出證據及說服之實質舉證
    責任。倘其所提出之證據，不足為被告有罪之積極證明，或
    其指出證明之方法，無從說服法院以形成被告有罪之心證，
    基於無罪推定之原則，自應為被告無罪判決之諭知（最高法
    院92年台上字第128 號判例意旨參照）。再被害人與一般證
    人不同，其與被告處於相反之立場，其陳述之目的，在使被
    告受刑事訴追處罰，內容未必完全真實，證明力自較一般證
    人之陳述薄弱。故被害人縱立於證人地位而為指證及陳述，
    且其指證、陳述無瑕疵可指，仍不得作為有罪判決之唯一證
    據，應調查其他證據以察其是否與事實相符，亦即仍須有補
    強證據以擔保其指證、陳述之真實性，始得採為斷罪之依據
    （最高法院94年度台上字第3326號判決意旨參照）。末按刑
    法第210 條之偽造文書，以無制作權之人冒用他人名義而制
    作該文書為要件之一，如果行為人基於他人之授權委託，即
    不能謂無制作權，自不成立該條之罪（最高法院47年台上字
    第226 號判例意旨參照）。
三、本件公訴人認被告甲○○涉有偽造文書罪嫌，無非係以告訴
    人丙○○於偵查中之指述、證人王盈旋於偵查中之證述、丙
    ○○上開華南銀行南永和分行帳戶存摺影本及存摺類取款憑
    條、勞工保險老年給付申請書暨給付收據、勞工保險局現金
    給付94年8 月通知表、聯邦商業銀行雙和分行97年10月14日
    （97）聯雙和字第0197號函、華南銀行南永和分行97年10月
    13日華南永字第09700365號函、中華郵政股份有限公司板橋
    郵局97年11月20日板營字第0970202261號函、中和地區農會
    97年11月21日北縣中農信字第0970100952號函附開戶資料及
    帳戶交易明細表等為主要論據。訊據被告固坦承有持告訴人
    華南銀行南永和分行（帳號000000000000號）之存摺、印章
    及身分證，委託不知情之王盈旋辦理勞工保險老年給付，且
    經勞工保險局審核後撥款1,722,000 元至告訴人上開華南銀
    行南永和分行帳戶內之事實，惟堅決否認上開偽造文書、詐
    欺取財等犯行，辯稱：伊有徵得告訴人之同意，由告訴人將
    華南銀行永和分行之存摺、印章交給伊，伊再轉交予王盈旋
    辦理，勞保局審核通過後，亦有寄送通知單予告訴人，伊和
    告訴人於94年9 月9 日一起去華南銀行領取現金172 萬元，
    然後再一起將錢以定期存款存入告訴人聯邦銀行雙和分行之
    帳戶內，後來伊和告訴人於95年間購買在臺北縣蘆洲市○○
    街64號的房子，遂將告訴人聯邦商業銀行雙和分行（下稱聯
    邦銀行雙和分行）之定期存款解約用來支付部分購屋價金，
    告訴人亦持有上開房屋一半之登記名義，伊並無偽造文書、
    詐欺之意圖等語。經查：
  (一)被告委託不知情之職員王盈旋辦理告訴人之勞工保險老年給
    付，王盈旋依被告所交付告訴人之華南銀行南永和分行存摺
    、印章及身分證正反面影本於94年8 月16日填妥老年給付申
    請書後提出向勞工保險局申請之，經勞工保險局於94年8 月
    29日核付1,722,000 元，同時按上開老年給付申請書暨給付
    收據所載地址（臺北縣永和市○○街21巷14號2 樓）列印給
    付核定通知書寄發予告訴人收領，並依其給付申請書上所指
    定之給付方式，於同年9 月2 日匯入至告訴人華南銀行南永
    和分行之帳戶內等情，業據被告供明在卷，並有勞工保險局
    98年6 月3 日保給老字第09810119930 號函、勞工保險老年
    給付暨給付收據等在卷可稽（見本院卷第46頁、97年度他字
    第4368號卷第15、16頁），是此部分事實堪以認定。
  (二)告訴人於本院審理時證稱：伊因為要買直銷，所以去華南銀
    行南永和分行開立帳號00000000000 號的帳戶，這個帳戶的
    印章是伊放在帆布工會那邊，是被告刻的四方篆體字印章，
    伊要開戶的時候找不到印章，就去工會拿，用完再放回工會
    ；伊在工會擔任為理事，是被告幫伊安排的，伊沒有支薪，
    只是掛名，並不知道當理事要做什麼事情，也不知道當理事
    可以辦理退職給付，所以工會的事情，因為是夫妻彼此信任
    就交由被告全權處理等語（見本院卷第75頁），並佐以告訴
    人華南銀行南永和分行開戶印鑑卡係與其勞工保險老年給付
    申請書暨給付收據上所蓋用之印文相符以析，告訴人顯然就
    關於工會內所從事職務、得否申請勞工保險之老年給付等情
    況俱不知情，系爭印章顯然係告訴人授權交由被告管理使用
    與工會有關之一切事務等情甚明，則被告據以告訴人名義提
    出申辦勞工保險老年給付金一事，要難謂超越告訴人全權委
    託被告工會職務、事務處理之範圍以外，是尚難徒以告訴人
    陳稱不知情有老年給付金之情事，遽論被告有偽造文書以冒
    領老年給付金之犯行。
  (三)再勞工保險局於94年9 月2 日核撥1,722,000 元至告訴人華
    南銀行南永和分行，嗣於同年9 月9 日經告訴人本人親自提
    領172 萬元，並因金額逾100 萬元，而依規定核對提領人之
    身分證資料等情，此有華南銀行南永和分行以97年8 月22日
    華南永字第09700271號函附開戶印鑑卡、存摺類存款取款憑
    條、98年7 年10日華南永字第098000205 號函附存摺類存款
    取款憑條及大額提款登記紀錄影本在卷可憑，且取款憑條上
    所蓋用之印文與開戶印鑑卡所留存之印文相符，所登記之提
    領人亦為告訴人本人，衡酌一般銀行行員處理客戶臨櫃大額
    現金取款業務時，尤更為謹慎小心，且男女有別一目即知，
    倘被告係單獨冒領告訴人帳戶內之存款，豈有不能辨識之理
    ？是以，在無其他證據足佐行員有登載紀錄疏失之情形下，
    上開提款登記紀錄已堪採信，是被告所辯其係與告訴人共同
    前往華南銀行南永和分行親自提領帳戶內之存款172 萬元等
    情，尚非無稽。而告訴人陳稱取款憑條印鑑章不符，非其本
    人前往提款等語，顯與事證有違，殊難採信。準此，該次提
    領現金既為告訴人本人，即無從認定被告有何行使偽造私文
    書以冒領現金之事實。
  (四)又經本院調取告訴人於聯邦銀行雙和分行之帳號0000000000
    00號帳戶明細資料，可知該帳戶於94年9 月9 日有存入現金
    172 萬元，此有聯邦銀行雙和分行98年4 月28日（98）聯雙
    和字第0088號函附存單存款明細分類帳在卷可參（見本院卷
    第44頁），再依告訴人於本院審理時證稱：伊錢都存在聯邦
    銀行內，該帳戶都是由伊在管理使用，被告無權過問等語（
    見本院卷第74頁），是以，該老年給付金亦經告訴人本人提
    領後，係於當日轉存入由告訴人自己所管領之聯邦銀行雙和
    帳戶內，該帳戶之存摺、印章俱由告訴人自身所保管，則被
    告於當時既無權過問與使用該筆款項，要難謂被告主觀上有
    何不法所有之意圖，亦無造成告訴人有何具體上之財產損害
    。
  (五)復上開聯邦銀行雙和分行帳戶內經告訴人於94年9 月9 日存
    入之定期存款172 萬元，嗣於95年8 月3 日解約領出等情，
    有上開存單存款明細分類帳在卷可查（見本院卷第45頁），
    而該筆金額經被告陳明係用於支付其與告訴人共同購買蘆洲
    市○○街64號房地之第3 次付款價金之一部，業經被告供明
    在卷，且為告訴人所不爭執（見本院卷第75頁），又檢察官
    詰問告訴人關於其聯邦銀行雙和分行帳戶之使用情形及購屋
    資金來源時，經其證稱：「（問：既然帳戶是你在處理，那
    為何你先生會把錢存入聯邦銀行內？）因為要買蘆洲的房子
    ，被告本來不敢買，我就說就把它買下去，因為原來的屋主
    還有貸款，我就說我付12萬元的利息也可以負擔，結果後來
    房子竟然也登記他的名字。（問：聯邦銀行的帳戶是你在處
    理，為何你先生會把錢存入聯邦銀行內，那跟買房子有什麼
    關係？）因為我把簿子交給被告要買房子，全部都是被告在
    處理財務，因為是要拿聯邦銀行的錢拿去買房子，所以存簿
    、印章通通都拿給被告。」等語，可見告訴人對於華南銀行
    南永和分行內之172 萬元提領後轉存入聯邦銀行雙和分行內
    之情事，並非全然不知，再於其後（95年7 月）購屋時，告
    訴人授權由被告管領使用其於聯邦銀行雙和分行之帳戶資金
    以作為購屋款項之支出甚為明確，是被告所辯：告訴人已將
    老年給付金轉存入聯邦銀行帳戶內，事後充為購屋價金之一
    部等語，尚非無據，堪以採信。
  (六)從而，告訴人固任職於帆布工會名義上之理事，惟實際上並
    未在工會內從事任何職務，又將印章交由被告管領使用，顯
    然係全權授權被告處理與工會有關之事務，縱被告苟未告知
    告訴人有代其辦理老年給付申請之事宜，惟勞工保險局所核
    發之老年給付係核撥至告訴人華南銀行南永和分行之帳戶內
    ，且旋於7 日內由告訴人本人臨櫃提領轉入其自行管領之聯
    邦銀行雙和分行之帳戶內，是以，被告依據告訴人先前所授
    權管理工會一切事務之情形下，被告委由王盈旋填寫老年給
    付申請書，即為有製作權之人，並無構成偽造文書犯行；再
    告訴人既為本人親自臨櫃提領其於華南銀行南永和分行之現
    金172 萬元，即無從認被告有何公訴人所指偽造私文書及詐
    欺取財之犯行。復佐以告訴人於本院審理時陳稱：伊與被告
    本來感情很好，後來因為成立工會後，被告有外遇感情不睦
    ，伊要為自己留保障，所以才去查帳發現有退休金被領走的
    事情；伊雖無在工會工作，但伊有繳勞保所以可以領退休金
    ，伊認為這172 萬元是政府給伊的退休金，伊要拿來養老用
    ，沒有打算要拿去付房屋的價金，而且伊是因為蘆洲的房子
    要登記在伊的名下，伊才會將聯邦銀行雙和分行帳戶交給被
    告使用，只要被告把172 萬元還伊，伊可以不要告被告等語
    （見本院卷第73、77頁），益徵告訴人係因與被告感情生變
    ，且事後所購買之臺北縣蘆洲市○○街64號房屋未單獨登記
    由告訴人一人所有，而使告訴人對於資金用途及夫妻間財務
    處理之問題有所不滿，遂遽以推翻其原授權被告處理工會及
    購屋後聯邦銀行資金運用之意思，以要求被告返還上開172
    萬元之勞工保險老年給付金。據此，在乏其他補強證據足資
    證明告訴人有特定對老年給付金使用用途在購屋前已存有其
    他主張且告知被告不能動用下，不能僅憑告訴人事後不認同
    被告將老年給付金使用為購屋價金之處理，即對被告為不利
    之認定。
四、綜上所述，被告所辯，應非虛妄，應堪採信。被告雖有自行
    委託不知情之王盈旋辦理勞工保險老年給付申請之行為，且
    協助告訴人為該筆老年給付金之存提，惟告訴人既已授權被
    告處理相關事宜，詳如前述，故不能因告訴人事後不滿老年
    給付金使用於房屋價款上或該房屋未單獨登記為其一人所有
    ，遽而否認其先前所為之概括授權，是公訴意旨所提證據均
    不足以證明被告有逾越告訴人授權範圍而擅自冒領老年給付
    金，並私自提領等偽造文書、詐欺等犯行。此外，復查無其
    他積極證據足資證明被告有上述犯行，揆諸首開說明，即屬
    不能證明被告犯罪，自應為其無罪之諭知。
據上論斷，應依刑事訴訟法第301 條第1 項，判決如主文。
本件經檢察官連思藩到庭執行職務。
中    華    民    國    98    年    9     月    9     日
                  刑事第十一庭  審判長法  官  張江澤
                                      法  官  劉景宜
                                      法  官  陳海寧
以上正本證明與原本無異。
如不服本判決，應於判決送達後10日內敘明上訴理由，向本院提
出上訴狀 (應附繕本) ，上訴於臺灣高等法院。其未敘述上訴理
由者，應於上訴期間屆滿後20日內向本院補提理由書「切勿逕送
上級法院」。
                                      書記官  潘佳欣
中    華    民    國    98    年    9     月    9     日


司法院資訊處製作；財團法人民間司法改革基金會備份。
